ACORDAO-COMPLETO-2348193

ACÓRDÃO 2776/2019 ATA 12/2019 - SEGUNDA CÂMARA

VISTOS, relatados e discutidos estes autos que tratam de atos concessão de pensão civil a dependentes de ex-servidores da Superintendência Estadual da Funasa na Bahia,
ACORDAM os Ministros do Tribunal de Contas da União, reunidos em sessão da Segunda Câmara, diante das razões expostas pelo relator, e com fundamento no art. art. 71, incisos III, e na Lei 8.443/1991, art. 1º, V, e 39, II, em:
9.1. considerar legal o ato de pensão civil instituída em favor Veyda Carolina Nascimento Souza, concedendo-lhe o registro;
9.2. considerar ilegal e recusar registro ao ato de pensão em favor de Aleandro de Souza Oliveira Filho e Alexandre Santos Oliveira, negando-lhe o registro;
9.2.1. dispensar a devolução dos valores indevidamente recebidos do ato considerado ilegal até a data da ciência pela Superintendência Estadual da Funasa na Bahia do presente acórdão, com base no Enunciado 106 da Súmula da Jurisprudência do TCU;
9.3. determinar à Superintendência Estadual da Funasa na Bahia que:
9.3.1. faça cessar os pagamentos decorrentes do ato considerado ilegal, no prazo de 15 (quinze) dias, contado da ciência da presente deliberação, sob pena de responsabilidade solidária da autoridade administrativa omissa, até a emissão de novo ato escoimado das irregularidades verificadas, a ser submetido à apreciação do TCU;
9.3.2. dê ciência do inteiro teor desta deliberação aos interessados que tiveram o ato considerado irregular, no prazo de 15 (quinze) dias, esclarecendo-lhes que o efeito suspensivo proveniente da interposição de recursos não os exime da devolução dos valores percebidos indevidamente após a notificação sobre o presente acórdão, em caso de não provimento dos recursos porventura impetrados;
9.3.3. informe ao TCU as medidas adotadas e encaminhe comprovantes sobre as datas em que os interessados tomaram conhecimento desta deliberação, no prazo de 30 (trinta) dias;
9.4. emita, no prazo de 30 dias, novo ato de alteração, com fulcro no art. 19, § 3º, da Instrução Normativa TCU 78/2018, do qual deve constar apenas o beneficiário Alexandre Santos Oliveira (CPF XXX.842.175-XX) como beneficiário. 
9.5. dar ciência desta deliberação à Superintendência Estadual da Funasa na Bahia e aos interessados.

Atos de concessão de pensões civis instituídas no âmbito da Superintendência Estadual da Funasa na Bahia

Segunda Câmara

Superintendência Estadual da Funasa na Bahia.

3. Interessados/Responsáveis:
3.1. Interessados: Aleandro de Souza Oliveira Filho (XXX.873.155-XX); Alexandre Santos Oliveira (XXX.842.175-XX); Gelsonira Felismina de Oliveira Souza (XXX.397.795-XX); Gessica Soares Souza (XXX.311.795-XX); Sabrina Queller Santana Moura (XXX.311.905-XX); Veyda Carolina Nascimento Souza (XXX.312.145-XX).

13.1. Ministros presentes: Ana Arraes (Presidente), Augusto Nardes (Relator), Aroldo Cedraz e Raimundo Carreiro.
13.2. Ministro-Substituto presente: André Luís de Carvalho.

AUGUSTO NARDES

Cuidam os autos do exame de atos de concessão de pensões civis instituídas no âmbito da Superintendência Estadual da Funasa na Bahia, analisados conforme a instrução elaborada pelo auditor da Secretaria de Fiscalização de Pessoal a seguir reproduzida (peça 11) , a qual recebeu anuência do dirigente da unidade técnica (peça 12) e do Ministério Público junto a este Tribunal (peça 13) :
INTRODUÇÃO
1.	Trata-se de atos de concessão de pensão civil de ANTONIO CARLOS PEREIRA DE SOUZA e JOÃO SILVA OLIVEIRA, ex-servidores da Superintendência Estadual da Funasa na Bahia.
2.	Os atos foram submetidos, para fim de registro, à apreciação do Tribunal de Contas da União (TCU) , de acordo com o art. 71, inciso III, da Constituição Federal. O cadastramento e a disponibilização ao TCU ocorreram por intermédio do Sistema de Apreciação e Registro de Atos de Admissão e Concessões, na forma dos arts. 2º, caput e incisos I a VI, e 4º, caput, da Instrução Normativa - TCU 78/2018.
3.	Ao benefício pensional instituído pelo Sr. Antonio Carlos Pereira de Souza habilitaram-se Gelsonira Felismina de Oliveira Souza (na condição de viúva) , Gessica Soares Souza (na condição de menor sob guarda, já excluída por ter atingido a maioridade) , Sabrina Queller Santana Moura (na condição de menor sob guarda, já excluída por ter atingido a maioridade) e Veyda Carolina Nascimento Souza (na condição de menor sob guarda) .
4.	Ao benefício pensional instituído pelo Sr. João Silva Oliveira habilitaram-se Aleandro de Souza Oliveira Filho (na condição de menor sob guarda) e Alexandre Santos Oliveira (na condição de menor sob guarda) .
HISTÓRICO
5.	Em atendimento aos itens 9.3.1 e 9.3.2 do Acórdão 10092/2018-TCU-Primeira Câmara (peça 3) , esta Unidade Técnica promoveu o destaque dos atos de pensão instituídos por Antonio Carlos Pereira de Souza e João Silva Oliveira do TC Processo 017.801/2008-2 e autuou o presente processo.
6.	Após, realizou diligência ao órgão de origem, com vistas a obter a seguinte documentação (peça 4) :
	a) em relação ao ato de pensão civil instituído por Antônio Carlos Pereira de Souza, termo de guarda relativo à beneficiária Veyda Carolina Nascimento Souza, além de documentação relativa à dependência econômica, bem como os dados dos seus genitores;
	b) em relação ao ato de pensão civil instituído por João Silva Oliveira, documentação que fundamentou a concessão do benefício em favor dos beneficiários Alexandre Santos de Oliveira e Aleandro de Souza Oliveira Filho, tais como o termo de guarda, as condições em que a concessão emitida em favor dos interessados foi concedida, bem como informações sobre os respectivos genitores, esclarecendo as razões pelas quais registrou-se no ato que os beneficiários não comprovaram a dependência econômica e mesmo assim a pensão foi concedida.
7.	A resposta está acostada à peça 6.
8.	Esclareça-se que a oitiva dos beneficiários Veyda Carolina Nascimento Souza, Alexandre Santos de Oliveira e Aleandro de Souza Oliveira Filho foi efetuada no âmbito do TC Processo 017.801/2008-2, mas nenhum deles encaminhou resposta.
EXAME TÉCNICO
Análise do ato de concessão de pensão civil instituído por Antonio Carlos Pereira de Souza (CPF XXX.338.235-XX) 
9	Conforme exposto, ao benefício pensional instituído pelo Sr. Antonio Carlos Pereira de Souza habilitaram-se Gelsonira Felismina de Oliveira Souza (na condição de viúva) , Gessica Soares Souza (na condição de menor sob guarda, já excluída por ter atingido a maioridade) , Sabrina Queller Santana Moura (na condição de menor sob guarda, já excluída por ter atingido a maioridade) e Veyda Carolina Nascimento Souza (na condição de menor sob guarda) .
10.	No que tange à concessão em favor de Veyda Carolina Nascimento Souza, o órgão de origem encaminhou certidão de nascimento (peça 6, p. 2) e documentação referente ao termo de guarda e responsabilidade (peça 6, p. 3-6) .
11.	Em pesquisa aos sistemas informatizados disponíveis, não foi possível verificar se os genitores José Teodoro Breno de Oliveira Souza e Alessandra Santos do Nascimento possuem renda própria ou são economicamente ativos.
12.	Desta forma, não é possível descaracterizar a dependência econômica atestada pelo órgão de origem ao conceder o benefício.
13.	Assim, o ato pode ser considerado legal e registrado.
Análise do ato de concessão de pensão civil instituído por João Silva Oliveira (CPF XXX.675.575-XX) 
14.	Conforme já exposto, ao benefício pensional instituído pelo Sr. João Silva Oliveira habilitaram-se Aleandro de Souza Oliveira Filho (na condição de menor sob guarda) e Alexandre Santos Oliveira (na condição de menor sob guarda) .
15.	O beneficiário Aleandro de Souza Oliveira Filho (CPF XXX.873.155-XX) é filho de Soane Teles Santana Nunes (CPF XXX.853.335-XX) . Em pesquisa aos sistemas informatizados disponíveis, esta Unidade Técnica constatou que a genitora do beneficiário é servidora pública municipal desde 22/5/2007, ocupando o cargo de Enfermeira. Não há informação acerca das ocupações do genitor, Sr. Aleandro de Souza Oliveira.
16.	Como é dos pais a responsabilidade primeira do sustento dos filhos, a concessão em favor do beneficiário Aleandro de Souza Oliveira Filho não deve prosperar.
17.	O beneficiário Alexandre Santos Oliveira (CPF XXX.842.175-XX) é filho de Nildacy Rodrigues Santos (CPF XXX.633.465-XX) e Alan de Souza Oliveira (sem informação de CPF) .
18.	Em pesquisa aos sistemas informatizados disponíveis, verificou-se que a genitora não ocupa nenhum cargo ou emprego remunerado. Além disso, não há informação acerca de possíveis ocupações remuneradas do genitor.
19.	O Termo de Guarda relativo ao menor Alexandre Santos Oliveira está acostado à peça 6.
20.	Tendo em vista o fato de que não foi possível verificar que os genitores possuem meios de sustentar o filho, a concessão pode ser considerada legal.
21.	Ante todo o exposto, o ato em tela deve ser considerado ilegal, em razão da habilitação do menor sob guarda Aleandro de Souza Oliveira Filho (CPF XXX.873.155-XX) .
CONCLUSÃO
22.	Em razão do exposto e tendo em vista as análises realizadas nos atos de concessão de pensão civil constantes do presente processo, esta Unidade Técnica propõe que seja considerado:
a) legal e registrado o ato de concessão de pensão civil instituído por Antonio Carlos Pereira de Souza (CPF XXX.338.235-XX) ;
b) ilegal o ato de concessão de pensão civil instituído por João Silva Oliveira (CPF XXX.675.575-XX) , em razão da habilitação do menor sob guarda Aleandro de Souza Oliveira Filho (CPF XXX.873.155-XX) .
PROPOSTA DE ENCAMINHAMENTO
23.	Pelas razões expostas e de conformidade com o preceituado nos artigos 71, III, da Constituição Federal de 1988; 1º, V, e 39, II, da Lei nº 8.443/1992; e 1º, VIII, 259, II, e 260, §§ 1º e 2º, do Regimento Interno/TCU, propõe-se considerar:
a) legal e registrar o ato de concessão de pensão civil instituído por Antonio Carlos Pereira de Souza (CPF XXX.338.235-XX) ;
b) ilegal o ato de concessão de pensão civil instituído por João Silva Oliveira (CPF XXX.675.575-XX) , em razão da habilitação do menor sob guarda Aleandro de Souza Oliveira Filho (CPF XXX.873.155-XX) ;
	       c) dispensar a devolução dos valores indevidamente recebidos até a data da ciência pelo órgão de origem do acórdão que vier a ser proferido, com base no Enunciado 106 da Súmula da Jurisprudência do TCU;
d) determinar à entidade de origem que:
d.1) faça cessar os pagamentos decorrentes do ato impugnado, comunicando ao TCU, no prazo de quinze dias, as providências adotadas, nos termos dos arts. 262, caput, do Regimento Interno do TCU;
d.2) dê ciência, no prazo de 15 (quinze) dias, contados da notificação, do inteiro teor desta deliberação aos interessados, alertando-os de que o efeito suspensivo proveniente da interposição de eventuais recursos junto ao TCU não os exime da devolução dos valores percebidos indevidamente, caso o recurso não seja provido;
d.3) informe o teor do acórdão que vier a ser prolatado, encaminhando ao TCU, no prazo de trinta dias, comprovante da data de ciência pelos interessados;
d.4) emita, no prazo de 30 dias, novo ato de alteração, com fulcro no art. 19, § 3º, da Instrução Normativa TCU 78/2018, do qual deve constar apenas o beneficiário Alexandre Santos Oliveira (CPF XXX.842.175-XX) como beneficiário.
	É o Relatório.

não há

Procurador Júlio Marcelo de Oliveira.

PESSOAL. PENSÃO CIVIL. MENORES. LEGALIDADE DE UM ATO. ILEGALIDADE DE OUTRO. DETERMINAÇÕES.

PENSÃO CIVIL (PCIV)

Secretaria de Fiscalização de Pessoal (SEFIP).

Trata-se de atos de concessão de pensões civis instituídas por ex-servidores da Superintendência Estadual da Funasa na Bahia.
2.	  No exame da matéria, a unidade técnica concluiu ser ilegal o ato de pensão instituído por Antonio Carlos Pereira de Souza e legal o ato instituído por João Silva Oliveira.
3.	O representante do Parquet adere à proposta de julgamento (peça 13) .
4.	A avaliação da dependência econômica nas concessões de pensão em favor de menor sob guarda decorre do tratamento dado à matéria pelo TCU, decorrente do Acórdão 2376/2015-TCU-Plenário, relatado pelo Ministro Aroldo Cedraz.
5.	No que diz respeito ao benefício pensional instituído por Antonio Carlos Pereira de Souza, Veyda Carolina Nascimento Souza é uma das beneficiárias, na condição de menor sob guarda. Não foi possível verificar se os genitores de Veyda Carolina Nascimento Souza possuem renda própria, desse modo, não há de se falar em descaracterização da dependência econômica da beneficiária em relação ao instituidor, devendo o ato ser considerado legal, com seu consequente registro.
6.	Em relação à análise do ato de concessão de pensão instituído por João Silva Oliveira, há dois beneficiários: Aleandro de Souza Oliveira Filho e Alexandre Santos Oliveira, ambos na condição de menor sob guarda.
7.	Em relação a Aleandro de Souza Oliveira Filho, observo que não foi possível obter informações sobre seu genitor. Contudo, sua genitora, Soane Teles Santana Nunes, é servidora pública municipal desde 22/05/2007, ocupando cargo de enfermeira. Portanto, a genitora possui capacidade financeira de sustento de seu filho. À vista disso, a concessão da pensão em favor do beneficiário Aleandro de Souza Oliveira Filho deve ser considerada ilegal, com a recusa de seu registro.
8.	No que tange ao beneficiário Alexandre Santos Oliveira, verifico também a impossibilidade de acesso à informações sobre seu genitor. Em relação a sua genitora, não há registro de ocupação de nenhum cargo ou emprego remunerado. Por conseguinte, é legal a concessão do benefício à Alexandre Santos Oliveira, dada a comprovação da dependência econômica.
9.	Contudo, por se tratar de ato uno, a habilitação do menor sob guarda Aleandro de Souza Oliveira Filho macula o ato de concessão da pensão. Desse modo, deve haver ato de alteração para que conste somente Alexandre Santos Oliveira como beneficiário do benefício pensional instituído por João Silva Oliveira.
Ante o exposto, VOTO para que seja adotada a minuta de acórdão que ora trago ao exame deste Colegiado.
TCU, Sala das Sessões Ministro Luciano Brandão Alves de Souza, em 23 de abril de 2019.
Ministro JOÃO AUGUSTO RIBEIRO NARDES 
Relator